【裁判字號】    97,台上,6315
【裁判日期】    971205
【裁判案由】    違反貪污治罪條例
【裁判全文】
最高法院刑事判決            九十七年度台上字第六三一五號
上  訴  人  台灣高等法院檢察署檢察官
被      告  甲○○
選任辯護人  徐南城律師
上列上訴人因被告違反貪污治罪條例案件，不服台灣高等法院中
華民國九十六年十月三十一日第二審更審判決（九十四年度上更
(二)字第一七二號，起訴案號：台灣士林地方法院檢察署八十二年
度偵字第一一０四二號），提起上訴，本院判決如下：
    主  文
原判決撤銷，發回台灣高等法院。
    理  由
本件原判決以公訴意旨略稱：被告甲○○於民國七十九年三月間
起，擔任台北縣汐止鎮鎮長，見鎮內由建商投資興建的工地甚多
，竟基於概括犯意，明知未經法定程序不得擅自徵收租稅或其他
入款，利用建商須向鎮公所申請「無損害公共設施證明」，才得
請領使用執照的機會，巧立「回饋地方建設基金」等名目，向潤
泰建設股份有限公司等數十家建商徵收回饋捐款（即通稱之鎮長
稅），自新台幣（下同）數萬元至數百萬元不等。若有建商不願
繳納，即拒不發給該項證明，建商因恐遭受重大損失而不敢有違
。該款原存放於汐止鎮農會九五一四公庫帳戶代收款項下，因被
告任意動支該款，大量補助與其關係密切的私人團體「民族樂團
」，引起多數鎮民代表不滿，而於翌年第二次定期大會，將廠商
捐獻款項目議決刪除。因此，汐止鎮公所八十一年預算科目中即
無該捐款收入項。詎被告悍不理會，復以「鎮長甲○○」及「汐
止鎮文化立鎮專戶」名義，於八十一年一月三十日，在第一銀行
汐止分行開立00－000000帳號，存放陸續收取的款項。
該帳戶的印鑑章二枚均由被告自行保管，款項的動支並未受鎮民
代表會監督。計收取款項近二億元。又被告於八十年間，在汐止
鎮○○○路設立汐止鎮公所觀光夜市，向每一攤販收取七萬五千
元（黃昏市場）或十五萬元（觀光夜市）的設立使用費，一併存
放於汐止鎮農會九五一四公庫帳戶。被告竟為圖增加利息收入及
動支方便，授意建設課市場管理員吳保來於八十一年一月二十日
制作簽呈，簽擬將該款轉到第一銀行汐止分行存放，雖經主計主
任許楓月及財政課長楊江泉簽註反對意見，被告仍批示同意。並
於同年月三十一日將三千五百六十一萬元轉到以「鎮長甲○○」
及「汐止鎮公所觀光夜市專戶」名義，在第一銀行汐止分行開立
的一０－九一五一帳戶，並於翌日將其中三千五百萬元轉為定期
存款，帳戶的印鑑章仍由被告保管，動支款項也不受鎮民代表會
監督。至八十三年五月五日止，汐止鎮文化立鎮專戶的可用餘額
為五百七十八萬七千四百十四元；汐止鎮公所觀光夜市專戶的可
用餘額為五百七十萬一千六百九十二元等情。因認被告涉有刑法
第一百二十九條第一項明知不應徵收而徵收罪及同法第一百三十
一條公務員對於主管或監督事務直接或間接圖利罪嫌云云。經審
理結果，認為不能證明被告犯罪，因而撤銷第一審之科刑判決，
改判諭知被告無罪。固非無見。
惟查：（一）刑法第一百二十九條第一項所稱之「其他入款」，
係指租稅以外之稅捐、規費等一切公法上收入之款項，並不以稅
捐為限。又該所收之入款，並無須有徵收之法律之根據，如就不
應徵收之入款，巧立名目，故意違法徵收，縱其目的為公，亦應
負本條違法徵收之罪責。而依建築法第六十八條第一項：「承造
人在建築物施工中，不得損及道路、溝渠等公共設施，如必須損
壞時，應先申報各該主管機關核准，並規定施工期間之維護標準
與責任，及損害原因消失後之修復責任與期限，始得進行該部分
工程。」及台灣省建築管理規則第三十二條：「建築物竣工時，
起造人或承造人應將損壞之道路、溝渠、路燈、都市計畫樁等公
共設施或公有建築物修復，並將損毀之街道樹補植、私設道路路
面舖設完竣；搭建之圍籬、遮板、鷹架工棚、樣品物及須拆除之
舊有建築物拆除完竣，清理一切廢棄物及疏通水溝後，始得申請
核發使用執照。前項公共設施及公有建築物之修復，起造人或承
造人得以繳納代金方式由縣市主管機關或有關主管機關於繳納代
金之日起一個月內代為修復。」暨台北縣政府所頒布防止營建工
程造成髒亂應行注意事項第五項：「為配合消除髒亂，及維護公
共設施之完整，申請建築物使用執照前，應先向該管鄉鎮公所申
請發給未損害公共設施證明，如自願委託該管鄉鎮公所代為修復
者，並應繳清所需費用，附有上項證明及收據，始發給使用執照
。」等規定，建築物之承造人或起造人如出於自願，固可以繳付
代金方式，由建築物之該管鄉鎮公所代為修復其施工中所損壞之
公共設施及消除髒亂，以維護公共設施之完整。則所繳付代金之
數目，自應依該建築物之承造人或起造人所承諾於施工期間之維
護標準與責任，就該建築物施工中所損壞之公共設施及清除髒亂
所需費用予以評估計算。且所收取之代金，必須使用於修復施工
中所損壞之公共設施及清除髒亂等費用，並不得挪用。原判決說
明以：被告並不否認於七十九年三月一日起擔任汐止鎮鎮長任內
，對於轄內興辦建築工程的承造人或起造人，均以收取「受損公
共設施修復費用」（即「鎮長稅」或「建設捐」）的方式，作為
發給「無損壞公共設施證明」的條件等旨（原判決第四頁第九至
十二行）。而依卷內資料，證人潤泰建設股份有限公司總經理張
芳正於法務部調查局台北縣調查站（下稱調查站）詢問時及偵查
中證稱：申請無損害證明，汐止鎮公所建設課派員赴現場履勘後
，表示路面修復後才得以核發，然在修復後要求核發均無下文，
被告要求回饋地方捐款二百萬元，嗣由公司負責人與被告溝通，
被告堅持一百六十萬元，因公司急需「無損害公共設施證明」，
在無可奈何下接受被告之要求，捐款是被告在鎮公所向伊表示希
望能捐款給鎮公所作為文化經費（八十二年度偵字第一一０四二
號第十五、十六、五十六、五十七頁）；魏祝玫於調查站及偵查
中證謂：七十九年底與友人合資開設立豐昆混泥土工廠，經提出
申請後兩星期均無下文，伊到鎮公所找建設課長廖肇榕，廖某要
伊直接找被告，被告向伊表示如要批准，需捐款五十萬元，嗣討
價還價降為五萬元，當場以現金交付被告，興建房舍時週邊部分
均已修繕，且經承辦人員認可（見八十二年度偵字第一一０四二
號卷第十八、十九、五十七頁）；尚圓建設有限公司總經理謝魁
奮於調查站證以：申請「無損害公共設施證明」後近二十天均無
下文，八十年十二月接獲被告電話要我去談。我到他辦公室後，
被告表示「凱旋大地」的工地很大，需要捐款二百萬元給該公所
，雖然我曾當場表示異議，被告仍不為所動，經楊孫棋從旁幫忙
才將金額降為一百萬元。因為捐款的用途尚未確定，所以一百萬
元的支票未交付給被告，八十一年二月間，被告又以電話叫我把
支票送去，我乃於八十一年三月開立彰化銀行吉林分行支票當面
交給被告，該支票已於八十一年三月二十六日，在第一銀行汐止
分行兌現。當時汐萬路周邊之公共設施並未損壞，且承辦人員勘
驗也認可，因該證明需被告核發，致被告藉機向本公司強募財物
（八十二年度偵字第一一０四二號第二０頁以下）；證人榮裕企
業有限公司總經理及聯瑋有限公司董事長潘金隆於調查站及偵查
中證述：七十九年十二月申請「無損害公共設施證明」被積壓二
十幾天，乃逕向被告接觸，他表示需捐款五萬八千元予該公所，
本人當場表示異議並表示房舍是自建自用並非出售獲利，其仍不
為所動，經一再協調減為四萬元。我當場開立台北區中小企業銀
行汐止分行，於七十九年十二月二十六日到期面額四萬元之支票
一紙交給被告，被告隨即指示財政課長楊江泉將「無損害公共設
施證明」當場交本人（八十二年度偵字第一一０四二號第二十三
頁以下、第五十七、五十八頁）；證人福利營造公司職員簡進武
於調查站及偵查中證稱：八十年九月間，福利營造廠申請「無損
害公共設施證明」以向台北縣政府申請使用執照，第二天鎮公所
承辦人員親至現場勘驗表示未造成任何損害。但建設課廖課長表
示必須捐出五萬元款項回饋地方，並表示這是被告交待的……，
我當場提出異議以即使捐款也應向業主要，我們營造商只是付出
勞力不應向我們要，但廖課長表示這是被告交代的。翌日我以華
南銀行面額五萬元支票交付，我到汐止鎮農會繳納再回到建設課
，廖課長隨即指示承辦人員核發無損害公共設施證明給我（八十
二年度偵字第一一０四二號第二十五頁以下、第五十八頁）；正
隆營造商負責人鄭明凰於調查站及偵查中證陳：潤泰建設股份有
限公司蓋世貿麗景辦公廠房，建設課承辦人員黃智勇帶伊至被告
辦公室洽談此事，被告向伊表示希望配合捐款五十萬元做為汐止
鎮公共建設之用，隔數日伊再去被告辦公室討價還價，將捐款降
為十五萬元，於七十九年八月十六日，開立十五萬元之支票當面
交給被告，他即吩咐會計收取，開立收據一張交付本人，八月二
十二日本人至汐止鎮公所找黃智勇領取「無損害公共設施證明」
。切結書係汐止鎮公所黃智勇草擬，敘明需依汐止鎮公所之指定
修繕後始得申領未損害公共證明，惟實際上所書內容與實際狀況
不符，本公司確實在世貿麗景建設廠房完工後，即將因施工所受
損害修繕完畢（八十二年度偵字第一一０四二號第三十三頁以下
、第五十九頁）各等語。又依原判決所引證人即汐止鎮公所建設
課課長廖肇容證謂：建商向鎮公所申請無損害公共設施證明時，
建設課均曾派員到現場查看，確無損害才簽報上去，但是否核發
要鎮長決行；證人即汐止鎮公所建設課課員黃智勇證以：到現場
勘查都沒問題，應可核發，我帶他（指鄭明凰）去找鎮長，並按
一般程序報上去，捐款的事，他們直接談各等語（原判決第七頁
第九至十五行）。以上所陳，如果不虛，則各建商係因汐止鎮公
所在查驗建築工地後，遲遲不發無損害公共設施證明書，為儘速
取得無損害證明，持向台北縣政府申請使用執照，以減少銀行貸
款之利息損失及避免延誤交屋之責任，迫於無奈始繳納款項，至
繳納金額多少，亦有討價還價之情形。足徵各建商對繳款金額並
無完全之自主權，且其費用之多寡亦無一定之標準。另依原判決
所載，被告上開款項之收入，並非均使用於修復施工中所損壞之
公共設施及清除髒亂等費用，而有挪為他用等情。則被告收取上
開款項，能否謂與前揭建築法第六十八條，台灣省建築管理規則
第三十二條及台北縣政府函頒布防止營建工程造成髒亂應行注意
事項第五項等規定相符？即非無研求之餘地。得否謂非被告利用
各建築物之承造人或起造人須向鎮公所申請「無損害公共設施證
明」方得向縣政府請領使用執照之機會，以如不願繳付，即拒不
發給該證明，而巧立「回饋地方建設基金」之名目徵收款項？此
攸關被告之行為是否成立犯罪，自應詳查究明，原審未詳查慎斷
，遽以被告要求廠商繳款，於法並非無據，亦非藉勢恫嚇、脅迫
，及係出於繳款人之「自主決定」云云，而為有利於被告之認定
，尚嫌率斷。（二）就觀光夜市及黃昏市場部分，原判決以汐止
鎮公所設立臨時市場提供民眾申請有償使用，而收取使用費，該
款項屬於政府與私人基於私經濟契約，所收取的對價，並非不應
徵收的租稅或入款，承租人繳交，也完全出於自願。因此，被告
此部分之行為不構成刑法第一百二十九條第一項違法徵收罪，更
無貪污治罪條例第四條第一項第二款罪名的問題云云，資為有利
於被告之認定。然公訴意旨就此部分係以：收取之設立使用費，
原存放於汐止鎮農會第九五一四號公庫帳戶內，被告圖增加利息
收入及動支方便，置主計主任及財政課長之反對意見於不顧，於
八十一年一月三十一日將三千五百六十一萬元轉至第一銀行汐止
分行第一○－九一五一號「鎮長甲○○」及「汐止鎮公所觀光夜
市專戶」帳戶內，並於翌日將其中三千五百萬元轉為定期存款，
該帳戶之印鑑章悉由被告保管，動支款項亦不受鎮民代表會監督
，迄八十三年五月五日止，可用餘額五百七十萬一千六百九十二
元等情。而認被告涉犯圖利罪嫌，有起訴書在卷可稽。依卷內資
料及原判決之記載，被告亦不否認有將上開款項由公庫轉存於第
一銀行汐止分行所開之前述帳戶及動支之事實。另該公所主計主
任許月楓於吳保來之簽呈上並簽註以：依規定代收代付經費之支
付，應與原委託事項相符，不得移作他用等語，有該簽呈影本在
卷可查（同上偵查卷第二五六頁）。查被告身為鎮長，施政本即
應受該鎮民意機關之監督，其是否為規避鎮民代表大會之監督，
始不理會主計及財政主管之反對意見，將該款項自汐止鎮農會公
庫帳戶轉入其可自行提領款項等之第一銀行汐止分行帳戶內？又
轉存後所生利息究有若干﹖其支用情形如何？有無移作他用？支
用是否合法？何以迄八十三年五月五日止，該帳戶內可用餘額僅
為五百七十萬一千六百九十二元？此攸關被告是否有公訴意旨所
指之犯罪，自應查明釐清，並於理由內詳加說明，原判決對此未
予詳查釐清、剖析明白，遽為有利於被告之認定，有判決不備理
由之違背法令。檢察官上訴意旨指摘原判決不當，非無理由，應
認原判決仍有撤銷發回之原因。
據上論結，應依刑事訴訟法第三百九十七條、第四百零一條，判
決如主文。
中    華    民    國  九十七  年   十二   月    五    日
                      最高法院刑事第三庭
                          審判長法官  林  增  福
                                法官  張  清  埤
                                法官  陳  世  雄
                                法官  蔡  國  在
                                法官  王  居  財
      本件正本證明與原本無異
                                      書  記  官
中    華    民    國  九十七  年   十二   月    九    日
                                                      Ｅ


司法院資訊處製作；財團法人民間司法改革基金會備份。
